臺灣高等法院民事判決　　　　　　　　 93年度重上字第578號
上　訴　人　甲○○
訴訟代理人　吳玲華律師
　　　　　　林士祺律師
被 上 訴人　台灣中小企業銀行股份有限公司
法定代理人　鍾甦生
訴訟代理人　廖培智
上列當事人間請求返還不當得利事件，上訴人對於中華民國93
年9月22日台灣台北地方法院93年度重訴字第457號第一審判決提
起上訴，經本院於94年1月18日言詞辯論終結，判決如下：
    主  文
上訴駁回。
第二審訴訟費用由上訴人負擔。
    事 實 及 理 由
一、本件上訴人聲明求為判決：(一)原判決廢棄。(二)被上訴人應給
    付上訴人新台幣（下同）八百九十九萬元，及自民國（下同
    ）91年1月30日起至清償日止，按年息百分之五計算之利息
    。被上訴人聲明求為判決：上訴駁回。
二、上訴人起訴主張：坐落台北市○○區○○段一小段620地號
    土地及其地上建物即台北市○○區○○段一小段1205建號、
    門牌號碼為台北市○○街82巷20號三樓房屋（下稱系爭不動
    產）為伊所有，伊於89年8月間登報欲予以出售，有化名為
    「李家惠」之人向伊謊稱欲購買，雙方遂於89年8月17日簽
    訂買賣契約書，並先給付伊簽約金五十一萬元。詎訴外人曾
    慶章於同年月16日持偽造簽約日期為同年月13日，出賣人為
    伊，買受人為曾慶章之買賣契約書，向被上訴人申請抵押貸
    款，並於同年月18日以偽造之印鑑章申請辦理所有權移轉登
    記與曾慶章及由曾慶章設定最高限額七百五十萬元之抵押權
    與被上訴人，而被上訴人之承辦人員明知系爭不動產並非曾
    慶章所有，且曾慶章所提供之買賣契約書係屬偽造，竟仍同
    意貸款，嗣於91年1月間聲請法院拍賣系爭不動產以清償曾
    慶章之貸款。顯見被上訴人係無法律上之原因而受有拍賣價
    金之利益。伊與李家惠約定系爭不動產之價金為九百五十萬
    元，扣除已收取之簽約金五十一萬元後，尚有八百九十九萬
    元為伊因系爭不動產遭被上訴人拍賣而受有買賣價金之損失
    等情。爰依不當得利及侵權行為之法則，求為命被上訴人給
    付八百九十九萬元及自91年1月30日起至清償日止加計法定
    遲延利息之判決。被上訴人則以：曾慶章於89年8月16日向
    伊申請綜合消費性貸款，並邀同訴外人許美春為連帶保證人
    ，伊經徵信程序查核曾慶章、許美春之經濟狀況，再於同年
    月19日同時申請系爭不動產所有權移轉登記與曾慶章及由曾
    慶章設定第一順位最高限額抵押權登記與伊，迨同年月22日
    地政機關發給曾慶章所有權狀後，伊始予核貸六百二十萬元
    。嗣因曾慶章未依約返還抵押貸款本息，伊始聲請法院拍賣
    系爭不動產而獲得債權之滿足，自無不當得利可言；又伊之
    徵信人員全係因信賴地政機關登記之公信力而予以核貸，作
    業過程並無違反銀行徵信作業流程之規範，伊已盡善良管理
    人之注意義務，自亦無侵權行為可言等語，資為抗辯。
三、兩造不爭執之點為：訴外人曾慶章於89年8月16日由不知情
    之土地代書龔美娟向被上訴人所屬錦和分行申請抵押貸款六
    百二十萬元，於同年月19日持上開偽造之其與上訴人間就系
    爭不動產所簽訂之買賣契約書、所有權移轉登記申請書、抵
    押權設定契約書向台北市建成地政事務所申請所有權移轉登
    記與曾慶章及由曾慶章設定最高限額七百五十萬元抵押權登
    記與被上訴人，台北市建成地政事務所於同年月19日同時收
    件，被上訴人於同年月22日曾慶章取得所有權狀及抵押權設
    定登記完畢後，始將六百二十萬元貸款撥入曾慶章設在被上
    訴人之帳戶內領走。
    兩造爭執之點為：
    (一)系爭所有權移轉登記及抵押權設定登記雖係同時辦理，惟
      被上訴人抗辯其係看到所有權狀後，始撥給抵押貸款，被
      上訴人得否依土地法第43條之規定主張信賴利益？
    (二)嗣後曾慶章未依約清償抵押貸款，被上訴人聲請法院拍賣
      抵押物，於拍定後以拍定之價金抵償貸款，應否對上訴人
      負侵權行為損害賠償及返還不當得利之責任？
四、本件抵押貸款，被上訴人得否依土地法第43條之規定主張信
    賴利益部分：
  (一)按不動產辦理所有權移轉登記，依土地法第72條、第73條第
    1項，及土地登記規則第34條、第37條第1項、第40條之規定
    ，必須由買賣雙方或其授權之人辦理，且需附所有權狀、出
    賣人之印鑑章，在此程序下所為之物權登記，就善意第三人
    而言，自可信賴其登記為真正，故土地法第43條規定，依本
    法所為之登記，有絕對效力。又土地法第43條所謂登記有絕
    對效力，旨在保護信賴登記之善意第三人，以維護交易安全
    ，此即所謂不動產物權之善意取得，第三人如係因善意信賴
    不動產登記，依有效之法律行為而取得不動產物權者，即受
    到土地法第43條善意信賴之保護，避免因土地登記簿所載之
    權利狀態如與真正之權利狀態不相符時，遭受意外之損害。
  (二)訴外人曾慶章雖係於89年8月16日由不知情之土地代書龔美
    娟向被上訴人所屬錦和分行申請抵押貸款六百二十萬元，並
    於同年月19日持上開偽造之其與上訴人間就系爭不動產所簽
    訂之買賣契約書、所有權移轉登記申請書及抵押權設定契約
    書，向台北市建成地政事務所申請所有權移轉登記與曾慶章
    及由曾慶章設定抵押權登記與被上訴人，台北市建成地政事
    務所於同年月19日同時收件，惟被上訴人係於同年月22日曾
    慶章取得所有權狀及辦妥抵押權設定登記後，始將六百二十
    萬元貸款撥入曾慶章設在被上訴人之帳戶內領走等情，為兩
    造所不爭，並有曾慶章偽造之買賣契約書、曾慶章持向被上
    訴人申請抵押貸款之申請書、曾慶章被訴偽造文書案件之本
    院刑事判決、抵押權設定契約書、系爭房地被拍賣後移轉登
    記之登記謄本、系爭不動產移轉登記為曾慶章所有及設定抵
    押權登記之土地及建物登記謄本、被上訴人取得之他項權利
    證明書、被上訴人徵信資料清單及土地登記申請書可稽（見
    原審卷十一頁至二六頁、三七頁至四二頁、七七頁至八十頁
    、一一二頁至一一九頁），且經本院向台北市建成地政事務
    所函調申辦上開所有權移轉登記及抵押權設定登記有關文件
    足按（見本院卷四二頁五三頁）。
  (三)雖上訴人主張：被上訴人身為銀行，依其內部作業規定須就
    申請貸款之對象作徵信，惟曾慶章於89年8月16日向被上訴
    人提出貸款之申請時，其所提出之所得扣繳憑單乃是偽造，
    因被上訴人之疏忽，未詳實作徵信工作即同意其貸款，並與
    曾慶章共謀以伊所有系爭不動產為擔保設定抵押權，依民法
    第185條規定，被上訴人應負賠償責任；又本件係同時申請
    所有權移轉登記及抵押權設定登記，故被上訴人與曾慶章簽
    訂抵押權設定契約時，伊仍為系爭不動產所有權人，被上訴
    人並非信賴地政機關之登記，而是信賴曾慶章所提出經偽造
    之買賣契約書，誤認曾慶章將可取得系爭不動產所有權，進
    而同意就系爭不動產而設定抵押權，則依土地法第43之規定
    ，被上訴人就系爭抵押權之設定不得主張信賴利益云云，惟
    被上訴人否認知悉曾慶章有上述偽造文書之犯行，並抗辯伊
    之承辦人員曾查詢徵信資料，曾慶章及其連帶保證人許春美
    均無不良債信紀錄等語，有其所提出借款申請書及調查表、
    徵信資料清單可稽（見原審卷三七頁、八十頁），復查上訴
    人就系爭不動產所有權辦理移轉登記與曾慶章，與曾慶章提
    供系爭不動產為擔保設定抵押權與被上訴人，雖係於89年8
    月19日同時送件，並均係於同年月22日辦畢登記，然查受理
    之台北市建成地政事務所須先就所有權移轉登記辦妥，使曾
    慶章取得系爭不動產所有權後，始得再就曾慶章提供系爭不
    動產為擔保設定抵押權與被上訴人之抵押權設定登記辦畢登
    記，其登記自有先後可分，且被上訴人又係於上述抵押權設
    定登記完畢後，並經曾慶章出示其所取得之系爭不動產所有
    權狀後，始允予撥款，而將該貸款六百二十萬元撥入曾慶章
    人信賴曾慶章為系爭不動產所有權人，有權處分將之提供為
    擔保設定抵押權與被上訴人，向被上訴人貸款，顯見被上訴
    人係屬善意第三人，依前開說明，自應受土地法第43條規定
    ，信賴利益之保護。上訴人尚難執其於登記前，與曾慶章間
    所存在之事由，對抗被上訴人。至上訴人因此受損害，僅生
    其應否向曾慶章請求損害賠償問題。是上訴人所為之上開主
    張，殊不足取。
五、被上訴人於嗣後因曾慶章積欠抵押貸款本金六百二十萬元暨
    約定之利息、違約金，已屆清償期而未受清償，乃以該抵押
    債權聲請原審核發89年度促字第43463號支付命令，俟確定
    後再據為執行名義，持向原審民事執行處強制執行拍賣系系
    爭不動產，由訴外人郭怡君於90年12月20日拍定，而獲得清
    償完畢，有支付命令、確定證明書、原審民事執行處拍賣公
    告、通知及建物登記謄本可證（見原審卷二六頁、四三頁至
    四五頁、一二０頁至一二一頁），自係依法所為正當權利之
    行使，即屬有法律上之原因而受利益，亦非屬故意或過失之
    不法侵權行為，顯不構成不當得利及侵權行為，殊非上訴人
    所得據以主張向被上訴人請求。
六、從而，上訴人依據侵權行為及不當得利之法則，請求被上訴
    人給付八百九十九萬元並加計法定遲延利息，自屬不應准許
    。原審所為上訴人敗訴之判決，核無違誤，上訴論旨指摘原
    判決不當，求予廢棄改判，為無理由，應予駁回。
七、至兩造其餘之攻擊或防禦方法及未經援用證據，經本院斟酌
    後，認為均不足以影響本判決之結果，自無逐一詳予論駁之
    必要，併此敘明。
據上論結，本件上訴為無理由，依民事訴訟法第449條第1項、第
78條判決如主文。
中　　華　　民　　國　　94　　年　　1 　　月　　31　　日
                    民事第六庭  審判長法　官  林鄉誠
                                      法  官  鄭威莉
　　　　　　　　　　　      　　　　　法  官  楊豐卿
正本係照原本作成。
如不服本判決，應於收受送達後20日內向本院提出上訴書狀，其
未表明上訴理由者，應於提出上訴後20日內向本院補提理由書狀
（均須按他造當事人之人數附繕本）上訴時應提出委任律師或具
有律師資格之人之委任狀；委任有律師資格者，另應附具律師資
格證書及釋明委任人與受任人有民事訴訟法第466條之1第1項但
書或第2項（詳附註）所定關係之釋明文書影本。
中　　華　　民　　國　　94　　年　　1 　　月　　31　　日
　　　　　　　　　　　　　　　　　　　書記官  殷丹妮
附註：
民事訴訟法第466條之1（第1項、第2項）：
對於第二審判決上訴，上訴人應委任律師為訴訟代理人。但上訴
人或其他法定代理人具有律師資格者，不在此限。
上訴人之配偶、三親等內之血親、二親等內之姻親，或上訴人為
法人、中央或地方機關時，其所屬專任人員具有律師資格並經法
院認為適當者，亦得為第三審訴訟代理人。
